ACORDAO-COMPLETO-2346948

ACÓRDÃO 3850/2019 ATA 16/2019 - PRIMEIRA CÂMARA

VISTOS, relatados e discutidos estes autos de representação formulada pelo Tribunal de Contas do Estado de São Paulo (TCE-SP) a respeito de possíveis irregularidades na execução do Programa de Incentivo de Adesão à Contratualização de Hospitais Filantrópicos pela Prefeitura da Estância de Águas de Lindoia/SP e a União, nos exercícios de 2014 a 2016;
ACORDAM os Ministros do Tribunal de Contas da União, reunidos em sessão da Primeira Câmara, ante as razões expostas pelo Relator, em: 
9.1. conhecer da presente representação e considerá-la procedente, com fulcro nos arts. 235 e 237, inciso IV, do Regimento Interno do Tribunal de Contas da União, e no art. 103, § 1º, da Resolução-TCU 259/2014;
9.2. considerar revel, para todos os efeitos, Antonio Nogueira (XXX.504.168-XX) , dando-se prosseguimento ao processo, com fundamento no art. 12, § 3º, da Lei 8.443/1992;
9.3. aplicar a Antonio Nogueira (XXX.504.168-XX) , a multa de R$ 10.000,00 (dez mil reais) , com fulcro no art. 58, II, da Lei 8.443/1992, fixando-lhe o prazo de 15 (quinze) dias, a contar da notificação, para que comprove, perante o Tribunal (art. 214, inciso III, alínea “a”, do Regimento Interno/TCU) , o recolhimento da dívida aos cofres do Tesouro Nacional, atualizada monetariamente desde a data deste acórdão até a data do efetivo recolhimento, se for paga após o vencimento, na forma da legislação em vigor;
9.4. autorizar, desde logo, nos termos do art. 28, inciso II, da Lei 8.443/1992, a cobrança judicial da dívida caso não atendida a notificação;
9.5. autorizar, desde já, caso solicitado pelo responsável, o pagamento da respectiva dívida em até 36 parcelas mensais e consecutivas, nos termos do art. 26 da Lei 8.443/1992 c/c o art. 217 do Regimento Interno, fixando-lhe o prazo de quinze dias, a contar do recebimento da notificação, para comprovar perante o Tribunal o recolhimento da primeira parcela, e de trinta dias, a contar da parcela anterior, para comprovar o recolhimento das demais parcelas, além de alertar que a falta de comprovação do recolhimento de qualquer parcela importará no vencimento antecipado do saldo devedor, nos termos do art. 217 do Regimento Interno do TCU;
9.6. dar ciência desta deliberação ao representante, à Câmara Municipal e à Prefeitura Municipal da Estância de Águas de Lindoia.

Representação contra possíveis irregularidades praticadas pelo então Prefeito Municipal de Águas de Lindóia/SP, envolvendo a aplicação de recursos do Programa de Incentivo de Adesão à Contratualização do Sistema Único de Saúde - SUS, nos exercícios de 2014 a 2016 .

Primeira Câmara

Município de Águas de Lindóia/SP.

3. Representante/Responsáveis:
3.1. Representante: Tribunal de Contas do Estado de São Paulo.
3.2. Responsável: Antonio Nogueira (XXX.504.168-XX)

13.1. Ministros presentes: Walton Alencar Rodrigues (Presidente), Benjamin Zymler e Bruno Dantas (Relator).
13.2. Ministro-Substituto convocado: Augusto Sherman Cavalcanti.
13.3. Ministro-Substituto presente: Weder de Oliveira.

BRUNO DANTAS

Por registrar as principais ocorrências havidas no andamento dos autos até o momento, resumindo os fundamentos das peças acostadas, adoto como relatório, com os ajustes necessários, a instrução do auditor da então Secretaria de Controle Externo no Estado de São Paulo (Secex/SP) (peça 55) , que contou com a anuência do corpo diretivo da unidade (peças 56 e 57) :
“INTRODUÇÃO
Cuidam os autos de representação formulada pelo Tribunal de Contas do Estado de São Paulo (TCE/SP) , por meio do Conselheiro-Presidente do TCE/SP, Dimas Eduardo Ramalho, a respeito de possíveis irregularidades na execução do Programa de Incentivo de Adesão à Contratualização dos Hospitais Filantrópicos e do Programa de Reestruturação dos Hospitais de Ensino do Sistema Único de Saúde - SUS, celebrado entre a Prefeitura da Estância de Águas de Lindoia/SP e a União, por meio do Ministério da Saúde, cujo objeto foi o repasse de recursos para o Hospital Geral Dr. Francisco Tozzi nos exercícios de 2014 a 2016.
HISTÓRICO
2. Dimas Eduardo Ramalho, na condição de Conselheiro-Presidente do Tribunal de Contas do Estado de São Paulo, por meio do Ofício GP 4933/2016 (TC-0014697.16-8) , de 26/9/2016 (peça 1, p. 1) , anexou aos autos despacho do citado processo (peça 1, p.2) com cópia de expediente da Câmara Municipal da Estância de Águas de Lindoia (peça 2) , sobre supostas irregularidades alegadas pelos Vereadores, Mário Sérgio Fioravante (XXX.193.458-XX) e Amaria Geniani de Godoi (XXX.411.178-XX) .
1.	
2.	
2.1. Os edis explanam sobre a retenção de parcelas financeiras oriundas do Programa ‘Incentivo de Adesão à Contratualização’ (IAC) . Descrevem a situação do Hospital Geral Dr. Francisco Tozzi em função da ausência de repasse de verbas públicas direcionadas ao nosocômio, nos termos das Portarias 1858/2014, 2200/2014 e 613/2015 do Ministério da Saúde, as quais definem a sistemática de incentivos financeiros dados aos hospitais filantrópicos prestadores de serviço de saúde complementares ao SUS.
2.2. Detalham o fato de o Município estar habilitado junto ao SUS na condição de Gestão Plena do Sistema Municipal de Saúde, o que determina o recebimento direto do montante total dos recursos federais transferidos pela União para cobertura de ações e serviços de saúde no âmbito do SUS.
2.3. Nos termos do art. 106 da Resolução TCU 259/2014, foi realizado exame sumário acerca do risco para a unidade jurisdicionada, da materialidade e relevância dos fatos noticiados na representação, concluindo-se ser o caso de prosseguir com a apuração dos fatos.
2.4. Inicialmente, verificou-se, conforme dados obtidos do Portal da Transparência, que havia repasses do FNS à Prefeitura referentes ao Teto Financeiro da Média e Alta Complexidade Ambulatorial e Hospitalar, os quais, segundo alegação dos vereadores do Município, deveriam ser totalmente destinados ao Hospital Dr. Francisco Tozzi, mas somente parcela desse valor foi depositada na conta do Hospital.
2.5. A deficiência do Ministério da Saúde no acompanhamento dos repasses da Prefeitura ao Hospital pôde ser verificada, visto que havia convênios/contratos celebrados entre o Município e o Hospital Filantrópico determinados pela legislação relativa ao Programa de Incentivo à Contratualização (IAC) e ao Programa de Incentivo de Qualificação da Gestão Hospitalar (IGH) e definidos pelo Ministério da Saúde. A suposta ausência de repasse total dos montantes federais determinados pelo Programa por parte da Prefeitura e a ausência de fiscalização por parte do Ministério da Saúde constituem riscos que justificam, no mínimo, um exame mais aprofundado relativo aos fatos denunciados.
2.6. Constatou-se também que o Hospital Geral Dr. Francisco Tozzi, localizado no Município de Águas de Lindoia/SP foi contemplado com repasses federais referente ao IAC/IGH nas Portarias 1.858/2014, 2.200/2014, 2659/2014 e 613/2015: 
- Portaria 1.858/2014:
	UF
	MUNICÍPIO
	IBGE
	ESTABELECIMENTOS
	CNES
	GESTÃO
	Impacto Média Complexidade (anual) 
	Impacto IAC (Anual) 
	Total Impacto (Anual) 
	Novo Valor Média (anual) 
	Novo Valor IAC (Anual) 
	Total Novo Valor Anual
	Total Recursos Novos (Anual) 

	SP
	Águas de Lindóia
	350050
	HOSP. GERAL DR. FRANCISCO TOZZI
	2077558
	Municipal
	0,00
	0,00
	0,00
	0,00
	460.269,48
	460.269,48
	460.269,48

- Portaria 2.200/2014 
	UF
	MUNICÍPIO
	IBGE
	Estabelecimento
	CNES
	Gestão
	IMPACTO IAC (ANUAL) 
	TOTAL IMPACTO (ANUAL) 

	SP 
	ÁGUAS DE LINDÓIA
	350050 (Excluído pela Portaria 2659/2014/MS) 
	HOSPITAL GERAL DR. FRANCISCO TOZZI (Excluído pela Portaria 2659/2014/MS) 
	2077558 (Excluído pela Portaria 2659/2014/MS) 
	MUNICIPAL (Excluído pela Portaria 2659/2014/MS) 
	460.269,48 (Excluído pela Portaria 2659/2014/MS) 
	460.269,48 (Excluído pela Portaria 2659/2014/MS) 

- Portaria 613/2015
	UF
	Município
	Código
	CNES
	Estabelecimento
	Gestão
	Parcela única

	SP
	ÁGUAS DE LINDÓIA
	350050
	2077558
	HOSPITAL GERAL DR. FRANCISCO TOZZI
	MUNICIPAL
	345.202,11

2.7. Dessa forma, havia previsão de repasses provenientes do FNS para o Município de Águas de Lindoia/SP no tocante ao IAC/IGH.
2.8. Conforme informações do Fundo Nacional de Saúde (peça 17, p. 5-6) , o repasse referente ao IAC/IGH seria no montante mensal de R$ 38.355,79, com depósito em conta do Fundo Municipal de Saúde de Águas de Lindoia desde a publicação da PT/GM 1858, de 04/09/2014, com vigência a partir de setembro/2014 até o momento da resposta, não havendo informações acerca de reclamações ou dúvidas pelo Hospital ou pela Prefeitura.
2.9. Segundo os extratos bancários trazidos pela Prefeitura (peça 13) e pelo Hospital (peça 14) , pôde-se realizar a circularização dos valores recebidos pelo Município e aqueles repassados ao nosocômio, nos exercícios de 2014 a 2016.
2.10. Conforme os documentos trazidos aos autos, não houve o repasse integral dos montantes depositados pelo Fundo Nacional de Saúde nas contas do Fundo Municipal de Saúde de Águas de Lindoia até outubro de 2016. Os valores foram aumentados em setembro de 2014 com a parcela referente à IAC/IGH pelo MS, entretanto não houve aumento do valor dos repasses para o Hospital.
2.11. Assim, o saldo a pagar ao Hospital até 31/12/2016 seria no valor de: 
	2014
	R$ 105.161,99

	2015
	R$ 545.556,44

	2016
	R$ 306.846,32

	TOTAL 
	R$ 957.564,75

2.12. Em função da jurisprudência deste Tribunal, além da legislação correlata da Saúde, caso comprovado o descumprimento injustificado de diplomas legais de direito financeiro e das normas operacionais do Ministério da Saúde, conforme o destino dos valores retidos pela Prefeitura, deve ser realizada a instauração de TCE, no caso de desvio de finalidade, ou a audiência dos responsáveis, se houve desvio de objeto.
2.13. Desse modo, conforme este entendimento, deveria haver o detalhamento do destino dos recursos repassados ao Fundo Municipal de Saúde de Águas de Lindoia/SP pelo Fundo Nacional de Saúde, mais especificamente aqueles referentes ao Incentivo de Qualificação da Gestão Hospitalar (IGH) , além das portarias e outros normativos relativos à nomeação do gestor do Sistema de Saúde local.
2.14. Além disso, de acordo com a informação proveniente do Ministério da Saúde, é fundamental a atuação da Comissão de Acompanhamento da Contratualização, a qual deveria ter sido instituída pelo gestor local, com o objetivo de acompanhar, avaliar e analisar todas as metas pactuadas e seu cumprimento, assim como deliberar alterações, se necessário.
2.15. É necessário que os indicadores assistenciais, que podem variar de acordo com o perfil hospitalar, estejam descritos no Plano Operativo, com fórmula de cálculo e periodicidades nas avaliações, para viabilizar seu acompanhamento. Neste caso, as análises desses indicadores, e se houve ou não o devido acompanhamento, deveriam ser respondidos pelos pareceres/atas da Comissão de Acompanhamento do contrato.
2.16. De acordo com os extratos bancários solicitados e os comprovantes de transferência da conta 624.014-9 - ag. 1177 - Banco 104 - referente à conta do FMS de Aguas de Lindoia - Teto Média e Alta Complexidade (peças 27 a 29) , ocorreram débitos não destinados ao Hospital.
2.17. Verificou-se que havia documentação relativa aos débitos da conta: Nota de Liquidação e Pagamento, Requisição de transferência de valores, Comprovante de Solicitação de Transferência de Valores e Comprovante de Transferência de Valores para a CEF. Também se constatou que havia valores transferidos da conta do FMS para a Conta 180-5 do Banco Bradesco, mas sem qualquer documentação relativa ao objeto no qual tais valores foram despendidos, somente a descrição ‘Folha de pagamento e encargos’. Quanto à responsabilização, os documentos geralmente são assinados pelo Prefeito, à época, Antonio Nogueira e/ou pela Tesoureira, Renata Soarez Tomaz.
	Data
	CONTA
	VALOR (R$) 
	Peça

	01/12/2014
	BRADESCO - CONTA 180-5
	159.000,00
	29, p. 144

	03/6/2015
	BRADESCO - CONTA 180-5
	 340.000,00
	29, p. 6

	10/8/2015
	BRADESCO - CONTA 180-5
‘Folha de Pagamento e Encargos’
	50.000,00
	29, p. 8

	08/10/2015
	BRADESCO - CONTA 180-5
	120.000,00
	29, p. 10

		TOTAL
	669.000,00
	
2.18. A partir da competência de setembro/2016, com pagamento em outubro/2016, a Prefeitura incorporou o IAC aos repasses ao Hospital, conforme Ofício DMS 213, de 26/10/2016 (peça 28, p. 184) , subscrito pela Diretora da Saúde e endereçado à Diretora da Fazenda, conforme o quadro:
	Data
	Beneficiário
	Valor (R$) 
	Peça, p. 

	18/10/2016
	Hospital
	38.355,79
	28, p. 172

	21/10/2016
	Hospital
	50.000,00
	28, p. 177

	27/10/2016
	Hospital
	67.034,49
	28, p. 180

	27/10/2016
	Hospital
	6.533,91
	28, p. 182

	11/11/2016
	Hospital
	38.355,79
	28, p. 191

2.19. Constatou-se que, em processos semelhantes ao caso em tela, conforme jurisprudência deste Tribunal, o entendimento é de que, caso seja evidenciada alguma prestação do ente público em favor dos munícipes e que tenha sido respaldada financeiramente com os recursos repassados, o ente federado deve ser responsabilizado. Nesse sentido, os Acórdão 7327/2014-TCU-Primeira Câmara, 12.428/2016 - 2ª Câmara e 1.640/2016 - Plenário.
2.20. O desvio de objeto se caracterizaria com a aplicação dos recursos em objeto distinto do inicialmente programado, mas na mesma finalidade. Nesta representação, seria necessária a averiguação se os montantes retidos foram direcionados a despesas sem pertinência com a área de saúde, ou seja, com desvio de finalidade.
2.21. Caso tenha havido a utilização dos recursos destinados aos serviços do hospital em qualquer outra área, tal ação importa benefício ao munícipio, uma vez que este deixou de custear com recursos próprios despesas de sua responsabilidade, mas ficaria o dano configurado na medida em que parte dos valores não foi aplicada na finalidade original (saúde) .
2.22. Constatou-se, assim, que a Secretaria Municipal de Saúde de Águas de Lindoia deixou de repassar ao Hospital, no período de setembro de 2014 a outubro de 2016, recursos federais do SUS que deveriam remunerar as ações de média e alta complexidade ambulatorial e hospitalar realizadas pelo referido nosocômio.
2.23. Quando os recursos específicos são empregados na cobertura de outras ações de saúde, o responsável, a um só tempo, frustra toda a programação de despesa prevista para as ações de média e alta complexidade, como também viola uma série de normas legais e operacionais destinadas a organizar e regular a aplicação de recursos do Sistema Único de Saúde a nível municipal.
2.24. No voto que conduziu o Acórdão 7013/2012-TCU-Primeira Câmara, o Exmº Sr. Ministro Relator, Walton Alencar Rodrigues, explana sobre o financiamento do SUS. O art. 167, VI, da Constituição Federal traz a vedação ao remanejamento entre categorias de programação, salvo na hipótese de autorização legislativa, uma vez que os blocos de financiamento do SUS são constituídos por diversas categorias de programação orçamentárias, muitas vezes não coincidentes com o mesmo bloco de financiamento.
2.25. No tocante às transferências intergovernamentais de recursos da saúde, o art. 2º, inciso IV e parágrafo único, da Lei 9.142/1990 estabelece que os valores atinentes ao Fundo Nacional de Saúde serão alocados na cobertura das ações e serviços de saúde a serem implementados pelos Municípios, Estados e Distrito Federal, o que abrange investimentos na rede de serviços, cobertura assistencial ambulatorial e hospitalar e demais ações de saúde. Por sua vez, o parágrafo único do art. 8º da Lei Complementar 101/2000 estabeleceu que os recursos legalmente vinculados à finalidade específica serão utilizados exclusivamente para atender ao objeto de sua vinculação.
2.26. As diretrizes do Sistema Único de Saúde estabelecidas pelas Leis 8.080, de 19/11/1990, e 8.142, de 28/12/1990, e pelo Decreto 1.232, de 30/8/1994, disciplinaram as condições e a forma de repasse regular e automático de recursos do Fundo Nacional de Saúde para os Fundos de Saúde dos Estados, dos Municípios e do Distrito Federal, independentemente de convênio ou instrumento congênere. Regulamentaram, assim, a chamada transferência fundo a fundo.
2.27. Diversos normativos determinaram a operacionalização dos repasses referentes ao financiamento do SUS no âmbito municipal, como o Decreto 1.232/1994, o qual, além de condicionar a transferência dos recursos à elaboração de plano de saúde, vedou a aplicação em ações nele não previstas, exceto em situações emergenciais ou de calamidade pública, na área de saúde (artigo 4º) . Este diploma infra legal conferiu ao Ministério da Saúde atribuição para adotar as medidas administrativas destinadas à operacionalização desses repasses.
2.28. Nesse contexto, foi editada a Portaria do Ministério da Saúde 698/GM/MS, de 30/3/2006 (arts. 2º e 3º) , a qual definiu a organização e transferência dos recursos federais destinados ao custeio das ações e serviços de saúde de responsabilidade dos Estados, do Distrito Federal e dos Municípios sob forma de blocos de financiamento, conforme especificidades de cada conjunto de ações ou procedimentos de saúde, a seguir listados:
- Atenção Básica;
- Atenção de Média e Alta Complexidade Ambulatorial e Hospitalar;
- Vigilância em Saúde;
- Assistência Farmacêutica;
- Gestão do SUS.
2.29. Consoante os artigos 10 e 11 da Portaria 698/GM/2006, o bloco de financiamento destinado à Atenção de Média de Alta Complexidade Ambulatorial e Hospitalar foi constituído por dois componentes: Limite Financeiro da Média e Alta Complexidade Ambulatorial e Hospitalar (MAC) e Fundo de Ações Estratégicas e Compensação (FAEC) .
2.30. O Limite Financeiro da Média e Alta Complexidade Ambulatorial e Hospitalar dos Estados, Distrito Federal e Município visa financiar os procedimentos e incentivos permanentes, transferidos mensalmente, para custeio de ações de média e alta complexidade em saúde, quais sejam:
- Centro de Especialidades Odontológicas (CEO) ;
- Laboratório de Prótese Dentária;
- Serviço de Atendimento Móvel de Urgência (SAMU) ;
- Centro de Referência em Saúde do Trabalhador (CEREST) ;
- Hospitais de Pequeno Porte;
- Incentivo de Integração do SUS (INTEGRASUS) ;
- Fator de Incentivos ao Desenvolvimento do Ensino e Pesquisa Universitária em Saúde (FIDEPS) ;
- Programa de Incentivo de Assistência à População Indígena (IAPI) ; e
- Outros que venham a ser instituídos por meio de ato normativo para fins de custeio de ações de média e alta complexidade e não financiados por procedimento.
2.31. De acordo com o artigo 6º da Portaria 698/GM/MS, de 2006, os recursos de cada bloco de financiamento devem ser aplicados, exclusivamente, nas ações e serviços de saúde relacionados ao bloco, ressalvados, porém, os recursos oriundos da prestação de serviços de média e alta complexidade ambulatorial e hospitalar resultantes da produção própria das unidades de saúde (§ 1º do art. 6º) .
II - referentes ao bloco da Atenção de Média e Alta Complexidade Ambulatorial e Hospitalar, quando do não-pagamento aos prestadores de serviços públicos ou privados, hospitalares e ambulatoriais, até o quinto dia útil, após o Ministério da Saúde creditar na conta bancária do Fundo Estadual/Distrito Federal/Municipal de Saúde e disponibilizar os arquivos de processamento do SIH/SUS, no BBS/MS, excetuando-se as situações excepcionais devidamente justificadas;
2.32. Em relação ao direcionamento dos recursos do SUS diversamente da previsão original, de acordo com o art. 1º da Portaria 2.025/GM/MS, de 24/8/2011, cumpridos determinados requisitos, somente poderiam ser remanejados para outros blocos de financiamento previstos na Portaria 204/GM/MS, de 29/1/2007, à exceção do bloco de investimentos na rede de serviços de saúde, eventuais saldos financeiros disponíveis no bloco de financiamento de Assistência Farmacêutica.
2.33. Entretanto, essa única possibilidade de remanejamento de recursos de bloco de financiamento foi revogada, com a edição da Portaria 1.555/GM/MS/2013, norma que dispôs inteiramente sobre as regras de financiamento e de execução do componente básico da assistência farmacêutica no âmbito do Sistema Único de Saúde (SUS) .
2.34. De todo o exposto, não se tem notícia de regulamentação de hipótese de remanejamento de recursos federais do bloco de financiamento de atenção de média e alta complexidade ambulatorial e hospitalar para custeio de outras ações de saúde previstas em outros blocos de financiamento.
2.35. Além desses normativos definindo o direcionamento dos repasses federais, existe o Programa de Incentivo à Adesão à Contratualização de Hospitais Filantrópicos, que foi definido por meio da Portaria 1.721/GM/MS, de 21 de setembro de 2005 e da Portaria 635/SAS/MS, de 10 de novembro de 2005, que publicou o Regulamento Técnico para Implantação e Operacionalização do Programa de Reestruturação e Contratualização dos Hospitais Filantrópicos no SUS.
2.36. O cálculo desse incentivo (IAC) foi definido inicialmente pela Portaria MS 1.721/2005, em seu art. 4º. Em 2013, foi exarada a Portaria MS 3.410/2013, com as diretrizes para a contratualização de hospitais no âmbito do SUS, conforme a Política Nacional de Atenção Hospitalar (PNHOSP) , na qual havia a descrição da responsabilidade dos entes envolvidos, além do próprio hospital.
2.37. Com a Portaria MS 142/2014, criou-se o Incentivo de Qualificação da Gestão Hospitalar (IGH) , de que trata a Portaria 3.410/GM/MS, de 30/12/2013, que estabelece as diretrizes para a contratualização de hospitais no âmbito do SUS, em consonância com a Política Nacional de Atenção Hospitalar (PNHOSP) , definindo as responsabilidades dos entes envolvidos, indicadores, monitoramento, avaliação e financiamento dos hospitais. Em relação ao repasse dos recursos financeiros, a citada Portaria estabelece, in verbis:
‘Seção III
Do Repasse dos Recursos Financeiros
Art. 28. O repasse dos recursos financeiros pelos entes federativos aos hospitais contratualizados será realizado de maneira regular, conforme estabelecido nos atos normativos específicos e no instrumento de contratualização, e condicionado ao cumprimento das metas qualitativas e quantitativas estabelecidas no Documento Descritivo.
§ 1º O valor pré-fixado dos recursos de que trata o ‘caput’ serão repassados mensalmente, distribuídos da seguinte forma:
I - 40% (quarenta por cento) condicionados ao cumprimento das metas qualitativas; e
II - 60% (sessenta por cento) condicionados ao cumprimento das metas quantitativas. (grifo nosso) 
§ 2º Os percentuais de que tratam os incisos I e II poderão ser alterados, desde que pactuados entre o ente federativo contratante e o hospital e respeitado o limite mínimo de 40% (quarenta por cento) para uma das metas.
§ 3º O não cumprimento pelo hospital das metas quantitativas e qualitativas pactuadas e discriminadas no Documento Descritivo implicará a suspensão parcial ou redução do repasse dos recursos financeiros pelo gestor local.
Art. 29. O hospital que não atingir pelo menos 50% (cinquenta por cento) das metas qualitativas ou quantitativas pactuadas por 3 (três) meses consecutivos ou 5 (cinco) meses alternados terá o instrumento de contratualização e Documento Descritivo revisados, ajustando para baixo as metas e o valor dos recursos a serem repassados, de acordo com a produção do hospital, mediante aprovação do gestor local.
Art. 30. O hospital que apresentar percentual acumulado de cumprimento de metas superior a 100% (cem por cento) por 12 (doze) meses consecutivos terá as metas do Documento Descritivo e os valores contratuais reavaliados, com vistas ao reajuste, mediante aprovação do gestor local e disponibilidade orçamentária.
Art. 31. Os incentivos de fonte federal serão repassados de forma regular aos hospitais, de acordo com normas específicas de cada incentivo, previstas no instrumento formal de contratualização.
§ 1º A variação ou suspensão dos valores dos repasses dos incentivos federais deverão constar em cláusula contratual de acordo com percentuais estabelecidos no § 1º do art. 28.
§ 2º Salvo em caso de descumprimento de cláusulas contratuais, o não repasse dos valores dos incentivos federais ao prestador incorrerá na suspensão prevista no inciso II do art. 37 da Portaria 204/GM/MS, de 29 de janeiro de 2007, ou no art. 2º da Portaria 2.617/GM/MS, de 1º de novembro de 2013, conforme o caso.’ (grifo nosso) 
2.38. Assim, a Portaria 2.617/GM/MS, de 1/11/2013, ainda determina:
‘Art. 1º Fica estabelecido o prazo de até o 5º dia útil, após o Ministério da Saúde creditar na conta bancária do Fundo Estadual/Distrito Federal/Municipal de Saúde, para que os gestores efetuem o pagamento dos incentivos financeiros aos estabelecimentos de saúde que prestam assistência de forma complementar ao SUS.
Art. 2º Fica determinado que, em caso de interrupção ou descumprimento, por parte do Gestor local do SUS, do prazo estabelecido, o Ministério da Saúde suspenderá a transferência do valor correspondente aos incentivos no Teto Financeiro de Média e Alta Complexidade dos Estados, dos Municípios e do Distrito Federal, fazendo também o desconto dos valores eventualmente não repassados em competências anteriores. (grifo nosso) 
Art. 3º Fica estabelecido que o inciso II, do art. 37, da Portaria 204/GM/MS, de 29 de janeiro de 2007, passa a vigorar com a seguinte redação:
‘II - As transferências fundo a fundo do Ministério da Saúde para os Estados, Distrito Federal e Municípios do Bloco da Atenção de Média e Alta Complexidade Ambulatorial e Hospitalar, relativas aos valores a serem pagos aos estabelecimentos de saúde que prestam assistência de forma complementar ao SUS, serão suspensas, quando do não-pagamento, até o quinto dia útil, após o Ministério da Saúde creditar na conta bancária do Fundo Estadual/Distrito Federal/Municipal de Saúde, excetuando-se as situações excepcionais devidamente justificadas.’’ (NR) 
2.39. Desse modo, considerou-se que seria ilícita a conduta da Prefeitura de Águas de Lindoia/SP, ao deixar de efetuar os repasses ao Hospital, no período de setembro de 2014 a outubro de 2016, dos recursos federais do SUS correspondentes ao bloco de financiamento MAC, referente ao IAC/IGH, transferidos ao Fundo Municipal de Saúde, dos quais não há comprovação de que tenham sido empregados no pagamento das ações de média e alta complexidade ambulatorial e hospitalar realizadas pelo referido nosocômio.
2.40. Haveria, portanto, responsabilidade da Prefeitura, uma vez que ocorreu violação das disposições contidas no art. 167, VI, da Constituição Federal, no parágrafo único do art. 8º da Lei Complementar 101/2000, no artigo 4º do Decreto 1.232, de 30/8/1994, nos artigos 2º e 6º da Portaria GM/MS 698/2006, e nos artigos 6º, caput, §§ 1º e 2º, e 14, caput da Portaria GM/MS 204/2007 e no art. 2º da Portaria 2.617/GM/MS, de 1º de novembro de 2013.
2.41. No exame do destino dos recursos federais do bloco de financiamento de atenção de média e alta complexidade ambulatorial e hospitalar, relativos ao IGH, que deixaram de ser repassados para a remuneração dos serviços prestados pelo Hospital, verificou-se que a maior parte dos recursos foi empregada em outras ações de saúde de responsabilidade do Município, no caso, para o pagamento do Consórcio Intermunicipal de Saúde do Circuito das Águas (CONISCA) . Existem ainda valores destinados à conta 180-5 do banco Bradesco no valor de R$ 669.000,00, sem documentação correlata descrevendo exatamente qual foi a despesa onde foi despendido o repasse.
2.42. Em situações semelhantes ao caso vertente, constatou-se que este Tribunal, no caso dos valores destinados à mesma área do orçamento, além de afastar o débito, tem relevado a punibilidade do agente público quando não fica configurado o desvio de finalidade, mas somente o desvio de objeto decorrente da aplicação da despesa na mesma área. Nesse sentido, alinham-se os acórdãos 1960/2007, 2882/2013, 5482/2013, 7437/2013, todos da 1ª Câmara, e os acórdãos 1424/2008, 2162/2011, 3040/2011, todos da 2ª Câmara.
2.43. Quanto à mitigação da responsabilidade do agente público, ressalvadas as hipóteses específicas previstas em norma legal, a exigência da aplicação dessas verbas federais deveria estar adstrita às finalidades de cada bloco de financiamento.
2.44. Tal vinculação seria essencial para que os gestores de saúde cumpram as diretrizes estratégicas de regulação nacional do SUS, que visam o fortalecimento da descentralização, da organização e gestão das ações e serviços de saúde.
2.45. Entre essas premissas, insere-se o cumprimento das programações pactuadas integradas (PPI´s) . A PPI é importante instrumento de planejamento, no qual são definidas e quantificadas as ações de saúde para a população residente em cada unidade federativa, bem como efetuados os pactos intergestores para garantia de acesso da população aos serviços de saúde. Tem por objetivo organizar a rede de serviços, dando transparência aos fluxos estabelecidos e definir, a partir de critérios e parâmetros pactuados, os limites financeiros destinados à assistência da população própria e das referências recebidas de outros municípios.
2.46. Isso ocorre porque é com base na execução desse planejamento que serão construídas as séries históricas definindo os recursos federais do SUS a serem repassados aos fundos estaduais e municipais de saúde. Daí resulta a importância do cumprimento das normas operacionais quanto à segregação e à aplicação das despesas por blocos de financiamento, sem o qual a programação e a gestão dos recursos do SUS tornar-se-iam inviáveis.
2.47. Apesar de haver montantes sem a identificação da destinação no orçamento municipal (transferência de R$ 669.000,00 à conta 180-5 do Banco Bradesco) , a ata da 10ª reunião do Conselho Municipal de Saúde (peça 27, p. 79) , realizada em 21/12/2016, informou que a Diretora da Saúde da Prefeitura trouxe a explicação de que as parcelas de 2014 e de 2015 (janeiro e fevereiro) já teriam sido repassadas ao Hospital. As 10 parcelas restantes de 2015 e as de 2016, ficariam sob responsabilidade da gestão seguinte, ou seja, a partir de 2017, com a reposição dos valores devidos.
2.48. Desse modo, propôs-se a chamada em oitiva da presente administração municipal para comprovação da reposição dos repasses dos valores referentes ao IAC/IGH nos exercícios de 2014 e 2015, referentes às parcelas que estavam em atraso, a fim de confirmar a informação existente na ata de reunião citada, além dos montantes mensais enviados pelo MS nos períodos de 2017 e 2018.
2.49. Em função da desconformidade aos normativos referentes ao art. 167, VI, da Constituição Federal, ao parágrafo único do art. 8º da Lei Complementar 101/2000, ao artigo 4º do Decreto 1.232, de 30/8/1994, aos artigos 2º e 6º da Portaria GM/MS 698/2006, e aos artigos 6º, caput, §§ 1º e 2º, e 14, caput da Portaria GM/MS 204/2007 e art. 2º da Portaria 2.617/GM/MS, de 1º de novembro de 2013 e à jurisprudência deste Tribunal (Acórdãos 1960/2007, 2882/2013, 5482/2013, 7437/2013, todos da 1ª Câmara, e Acórdãos 1424/2008, 2162/2011, 3040/2011, todos da 2ª Câmara) , fez-se o chamamento em audiência, do prefeito, à época, Antonio Nogueira, em função do desvio de objeto ao aplicar os montantes repassados pelo Ministério da Saúde das parcelas do IAC (Incentivo à Adesão à Contratualização) /IGH (Incentivo de Qualificação da Gestão Hospitalar) destinado ao Hospital Geral Dr. Francisco Tozzi em outras rubricas, referente a despesas de saúde do Município (CONISCA) e outras indeterminadas (Conta 0180-5 do Banco Bradesco) .
2.50. Quanto à atuação da Comissão de Acompanhamento da Contratualização, como previsto na Portaria GM/MS 3.410/2013 em sua Seção IV, art. 32, a Prefeitura informou que não havia documentação comprovando a sua função de fiscalização dos serviços prestados pelo nosocômio nos exercícios de 2014 a 2016 (peça 27, p. 16) . Incluiu-se na oitiva endereçada à Prefeitura a necessidade de trazer informações sobre a fiscalização nos exercícios de 2017 e 2018 que deveria estar sendo realizada no Hospital com o intuito de verificar a eficácia e eficiência dos recursos repassados, conforme previsão na Portaria GM/MS 3.410/2013.
2.51. Em resposta à oitiva endereçada à Prefeitura de Águas de Lindoia, por meio do Ofício 1674/2018-TCU/Secex-SP, de 26/6/2018, a Municipalidade respondeu juntando aos autos documentação referente aos itens questionados (peça 42) :
‘1 - Quanto à comprovação da reposição dos montantes em atraso referentes ao IAC/IGH dos exercícios de 2014 a 2016, segue documentação anexa do comprovante do repasse do exercício de 2014 e mais duas parcelas cujo repasse se operou em 2016.
Quanto às parcelas restantes, nada obstante ter constado na ata da 10ª Reunião do Conselho Municipal de Saúde que ficariam a cargo da gestão seguinte, oportuno esclarecer que a gestão anterior, não inseriu a referida despesa no orçamento elaborado em 2016, que vigorou em 2017.
Também, por força do astronômico endividamento que o Município herdou da gestão anterior, não houve possibilidade orçamentária e financeira de inserir a despesa no orçamento de 2018, sendo certo que deverá ser incluída no próximo orçamento e integralmente liquidada em 2019, observadas as possibilidades do Município.
2 - Quanto às informações sobre as medidas de fiscalização, monitoramento e acompanhamento dos serviços prestados pelo Hospital Geral Dr. Francisco Tozzi, encaminhamos as informações e documentação encaminhadas pela Secretaria Municipal de Saúde (docs. anexos) , com especial ênfase na Portaria 11.643/2018 que nomeia comissão especial para o acompanhamento contratual, assim como na nomeação de um profissional Médico Autorizador para avaliação das AIHs, tudo esclarecido de maneira detalhada nas informações e documentação anexas, cuja juntada, desde já se requer.’
2.52. Detalhando a documentação anexada:
- Transferências (peça 43) : R$ 345.202,11 (jan/2016 - referente ao exercício de 2014) , R$ 76.711,58 (set/2016) , R$ 38.355,79 (out/2016) , R$ 38.355,79 (nov/2016) , R$ 38.355,79 (dez/2016) ;
- Ofício Secretaria Municipal de Saúde (peça 44) ;
- Doc.01 (peça 45) - Relatórios mensais elaborados pelo Hospital Geral Dr. Francisco Tozzi, com a descrição dos serviços prestados, utilizados como suporte para determinação da série histórica, apta ao embasamento da Contratualização;
- Doc. 02 (peça 46) - Lei 3.063, de 06 de abril de 2018, autorizadora da celebração do Convênio do Poder Executivo com o Hospital Geral Dr. Francisco Tozzi - Santa Casa de Misericórdia. Apenso a esta Lei, encontra-se o Termo de Convênio respectivo;
- Doc. 03 (peça 47) - Plano de Trabalho - Ano 2018, que integra o Termo de Convênio;
- Doc. 04 (peça 48) - Atas das reuniões realizadas com a presença de integrantes de ambas as Partes, para elaboração da Contratualização; realizadas em 1°/08/2017, 09/08/2017, 17/08/2017, 24/08/2017 e 06/09/2018;
- Doc. 05 (peça 49) - Portaria 11.643, de 25 de julho de 2018, que constitui Comissão de Acompanhamento da Contratualização do Hospital Geral Dr. Francisco Tozzi;
- Doc. 06 (peça 50) - Resumo dos valores aprovados pelo CNES, do Sistema de Informações Hospitalares Descentralizado, referente ao período de janeiro de 2017 a junho de 2018, referentes aos serviços de saúde prestados pelo Hospital, que foram analisados, autorizados, avaliados e auditados pelos Médicos Autorizador e Auditor, da Secretaria Municipal de Saúde de Águas de Lindoia;
- Doc. 07 (peça 51) - Ofícios de direcionamento da Secretaria Municipal de Saúde de Águas de Lindoia à Secretaria Municipal de Fazenda, autorizando a transferência dos repasses financeiros do Fundo Municipal de Saúde, incluindo o IAC no período de janeiro/2017 a julho/2018.’
2.53. Em 14/01/2019, o Procurador Jurídico do Município traz comprovação da aprovação legislativa e da formalização de termo de acordo e parcelamento das parcelas em atraso referentes ao IAC/IGH com o Hospital Geral Dr. Francisco Tozzi. Anexa documentação (peça 53) com a alteração na Lei Municipal 3.102/2018 e o Termo de Acordo e Parcelamento, datado de 15/12/2018, no qual a Prefeitura se compromete a repassar os montantes em atraso referentes aos exercícios de 2015 e 2016, em 22 parcelas mensais a partir de janeiro de 2019.
2.54. Há também a Nota de Empenho e as Transferências Eletrônicas (TED) - peça 54, referentes aos meses de janeiro e fevereiro/2019 dos repasses atrasados dos exercícios de 2015 e 2016 ao Hospital.
2.55. Em relação à audiência endereçada ao ex-prefeito Sr. Antonio Nogueira, em função do desvio de objeto ao aplicar os montantes repassados pelo Ministério da Saúde das parcelas do IAC (Incentivo à Adesão à Contratualização) /IGH (Incentivo de Qualificação da Gestão Hospitalar) destinado ao Hospital Geral Dr. Francisco Tozzi em outras rubricas, referente a despesas de saúde do Município (CONISCA) e outras indeterminadas (Conta 0180-5 do Banco Bradesco) , não houve manifestação do responsável.
EXAME TÉCNICO
3. Em cumprimento ao pronunciamento do Secretário devido à delegação de competência dada pelo Ministro Relator (peça 32) , foi promovida a audiência de Antonio Nogueira, por meio do Ofício 1673/2018 - TCU/Secex-SP (peça 36) , datado de 28/6/2018, cujo endereço foi obtido por meio de pesquisa realizada conforme peça 33 e a oitiva da Prefeitura da Estância de Águas de Lindoia, por meio do Ofício 1674/2018-TCU/Secex-SP, de 28/6/2018.
3.1. O responsável tomou ciência do aludido ofício, conforme documento constante da peça 37, e não apresentou razões de justificativa quanto às irregularidades verificadas.
3.2. Transcorrido o prazo regimental fixado, e não tendo o aludido responsável apresentado razões de justificativa, entende-se que deverá ser considerado revel, dando-se prosseguimento ao processo, de acordo com o art. 12, § 3º, da Lei 8.443/1992.
3.3. Assim, em relação à audiência endereçada ao ex-prefeito Sr. Antonio Nogueira, realizada em função de desvio de objeto ao aplicar os montantes repassados pelo Ministério da Saúde das parcelas do IAC (Incentivo à Adesão à Contratualização) /IGH (Incentivo de Qualificação da Gestão Hospitalar) destinado ao Hospital Geral Dr. Francisco Tozzi em outras rubricas, referente a despesas de saúde do Município (CONISCA) e outras indeterminadas (Conta 0180-5 do Banco Bradesco) , em função da revelia do responsável, cabe apená-lo com a multa prevista no art. 58. II, da Lei 8.443/92.
3.4. A aplicação da penalidade proposta mostra-se proporcional à gravidade da conduta praticada pelo responsável. Como já aduzido nesta instrução, quando os recursos específicos são empregados na cobertura de outras ações de saúde, o responsável, a um só tempo, frustra toda a programação de despesa prevista para as ações de média e alta complexidade, como também viola uma série de normas legais e operacionais destinadas a organizar e regular a aplicação de recursos do Sistema Único de Saúde a nível municipal. Tal vinculação mostra-se essencial para que os gestores de saúde cumpram as diretrizes estratégicas de regulação nacional do SUS, que visam o fortalecimento da descentralização, da organização e gestão das ações e serviços de saúde. Daí resulta a importância do cumprimento das normas operacionais quanto à segregação e à aplicação das despesas por blocos de financiamento, sem o qual a programação e a gestão dos recursos do SUS tornar-se-iam inviáveis.
3.5. Em relação à Prefeitura de Águas de Lindoia, verifica-se que a Municipalidade atendeu aos itens da oitiva realizada por esta Corte de Contas, com a juntada de documentação informando sobre o acordo realizado entre o Município e o nosocômio para a regularização dos repasses atrasados referentes aos exercícios de 2015 e 2016, além de confirmar a realização dos repasses do IAC de 2017 e de 2018 ao Hospital, comunicando, ainda, as medidas de fiscalização, monitoramento e acompanhamento dos serviços de saúde fornecidos pelo Hospital, por meio da nomeação de Comissão Especial em 25/7/2018 (Portaria 11.643/2018) , além de contratação de profissionais: um médico autorizador para a avaliação das AIH’s e um médico auditor a fim de acompanhar o cumprimento da prestação de serviços pelo Hospital. Assim, considera-se saneado o fato gerador da presente representação.
CONCLUSÃO
4. De acordo com o exame técnico realizado no item 3 desta instrução, houve ausência de repasse da parcela do IAC (Incentivo à Adesão à Contratualização) /IGH (Incentivo de Qualificação da Gestão Hospitalar) ao Hospital Geral Dr. Francisco Tozzi nos exercícios de 2015 e 2016, contrariando os normativos referentes ao art. 167, VI, da Constituição Federal, ao parágrafo único do art. 8º da Lei Complementar 101/2000, ao artigo 4º do Decreto 1.232, de 30/8/1994, aos artigos 2º e 6º da Portaria GM/MS 698/2006, e aos artigos 6º, caput, §§ 1º e 2º, e 14, caput da Portaria GM/MS 204/2007 e art. 2º da Portaria 2.617/GM/MS, de 1º de novembro de 2013 e à jurisprudência deste Tribunal (acórdãos 1960/2007, 2882/2013, 5482/2013, 7437/2013, todos da 1ª Câmara, e os acórdãos 1424/2008, 2162/2011, 3040/2011, todos da 2ª Câmara) em função do desvio de objeto ao aplicar os montantes repassados pelo Ministério da Saúde destinados ao Hospital em outras rubricas relacionadas a despesas de saúde do Município (pagamento do Consórcio Intermunicipal de Saúde do Circuito das Águas - CONISCA) e outras indeterminadas (transferências à conta 180-5 do banco Bradesco no valor total de R$ 669.000,00, sem documentação correlata descrevendo exatamente qual foi a despesa onde foi despendido o repasse) .
4.1. Constatou-se também a revelia de Antonio Nogueira, ex-prefeito do Município e responsável pelos fatos apontados no item anterior. Dessa forma, cabe aplicar a sanção prevista no art. 58, II, da Lei 8.443/1992.
4.2. Verificou-se ainda que a Prefeitura Municipal da Estância de Águas de Lindoia/SP está regularizando os repasses federais do FNS destinados ao Hospital Geral Dr. Francisco Tozzi, relativos ao Bloco Média e Alta Complexidade do Teto Municipal da Média e Alta Complexidade Ambulatorial e Hospitalar - do IAC (Incentivo à Adesão à Contratualização) /IGH (Incentivo de Qualificação da Gestão Hospitalar) , por meio da reposição dessas parcelas ao longo dos exercícios de 2019 e 2020, explicando os processos para fiscalização dos serviços prestados, por meio da nomeação de Comissão de Acompanhamento da Contratualização, além da avaliação das AIH’s e de auditoria dos procedimentos de saúde por médicos contratados.
PROPOSTA DE ENCAMINHAMENTO
5. Ante todo o exposto, submetem-se os autos à consideração superior, propondo:
a) conhecer da presente representação, satisfeitos os requisitos de admissibilidade previstos nos arts. 235 e 237, inciso IV, do Regimento Interno deste Tribunal, e no art. 103, § 1º, da Resolução - TCU 259/2014, para, no mérito, considerá-la procedente;
b) considerar revel, para todos os efeitos, Antonio Nogueira (XXX.504.168-XX) , dando-se prosseguimento ao processo, com fundamento no art. 12, § 3º, da Lei 8.443/1992;
c) aplicar a Antonio Nogueira (XXX.504.168-XX) , ex-prefeito da Prefeitura Municipal da Estância de Águas de Lindoia, a multa prevista no art. 58, II, da Lei 8.443/1992, fixando-lhe o prazo de 15 (quinze) dias, a contar da notificação, para que comprove, perante o Tribunal (art. 214, inciso III, alínea ‘a’, do Regimento Interno/TCU) , o recolhimento da dívida aos cofres do Tesouro Nacional, atualizada monetariamente desde a data do acórdão que vier a ser proferido até a data do efetivo recolhimento, se for paga após o vencimento, na forma da legislação em vigor;
d) autorizar, desde logo, nos termos do art. 28, inciso II, da Lei 8.443/1992, a cobrança judicial da dívida caso não atendida a notificação;
e) autorizar, desde já, caso solicitado pelo responsável, o pagamento das respectivas dívidas em até 36 parcelas mensais e consecutivas, nos termos do art. 26 da Lei 8.443/1992 c/c o art. 217 do Regimento Interno, fixando-lhe o prazo de quinze dias, a contar do recebimento da notificação, para comprovar perante o Tribunal o recolhimento da primeira parcela, e de trinta dias, a contar da parcela anterior, para comprovar o recolhimento das demais parcelas, devendo incidir sobre cada valor mensal, atualizado monetariamente, os acréscimos legais; esclarecendo ainda ao responsável que a falta de pagamento de qualquer parcela importará no vencimento antecipado do saldo devedor (§ 2º do art. 217 do Regimento Interno do Tribunal) , sem prejuízo das demais medidas legais;
f) dar ciência do acórdão que vier a ser proferido ao representante, à Câmara Municipal e à Prefeitura Municipal da Estância de Águas de Lindoia, destacando que o relatório e o voto que fundamentam a deliberação podem ser acessados por meio do endereço eletrônico www.tcu.gov.br/acordaos e que, caso tenham interesse, o Tribunal pode encaminhar-lhes cópia desses documentos sem quaisquer custos.”
É o relatório.

Martinho Moura Martins (OAB/SP 88.136), representando o município de Águas de Lindoia/SP.

Não atuou.

REPRESENTAÇÃO. TRIBUNAL DE CONTAS DO ESTADO DE SÃO PAULO. PREFEITURA DE ÁGUAS DE LINDÓIA/SP. SUPOSTAS IRREGULARIDADES NA EXECUÇÃO DO PROGRAMA DE INCENTIVO DE ADESÃO À CONTRATUALIZAÇÃO DOS HOSPITAIS FILANTRÓPICOS E DE REESTRUTURAÇÃO DOS HOSPITAIS DE ENSINO DO SUS. CONHECIMENTO. PROCEDÊNCIA. MULTA.

REPRESENTAÇÃO (REPR)

Secretaria de Controle Externo da Saúde (SecexSaude).

Trata-se de representação do Tribunal de Contas do Estado de São Paulo (TCE-SP) a respeito de possíveis irregularidades na execução do Programa de Incentivo de Adesão à Contratualização (IAC) pela Prefeitura da Estância de Águas de Lindoia/SP, no que tange ao repasse de recursos federais para o Hospital Geral Dr. Francisco Tozzi nos exercícios de 2014 a 2016.
2.	Na peça exordial, o Representante envia cópia de representação apresentada perante o TCE-SP, de autoria de membros da Câmara Municipal de Águas de Lindoia, na qual se noticia que o governo municipal teria se apropriado indevidamente de verbas públicas dirigidas ao Hospital Geral Dr. Francisco Tozzi, nos anos de 2014 a 2016, no valor aproximado de R$ 882.183,00, prejudicando o atendimento à saúde da população local.
3.	Instruído o feito inicialmente à peça 3, foram realizadas diligências na Prefeitura Municipal de Águas de Lindoia, no Hospital Geral Dr. Francisco Tozzi e no Ministério da Saúde, para colher informações e documentos a respeito dos repasses realizados ao hospital e ao município, bem como sobre o contrato celebrado com o nosocômio e a fiscalização dos serviços prestados. 
4.	Analisada a documentação, restou constatado que parte dos recursos deixaram de ser transferidos ao hospital pelo município nos anos de 2014-2016, não obstante o que dispunham o art. 167, VI, da Constituição Federal, o parágrafo único do art. 8º da Lei Complementar 101/2000, o artigo 4º do Decreto nº 1.232, de 30/8/1994, os artigos 2º e 6º da Portaria GM/MS 698/2006, e os artigos 6º, caput, §§ 1º e 2º, e 14, caput da Portaria GM/MS 204/2007 e art. 2º da Portaria 2.617/GM/MS, de 1º de novembro de 2013, e a jurisprudência deste Tribunal (Acórdãos 1960/2007, 2882/2013, 5482/2013, 7437/2013, todos da 1ª Câmara, e Acórdãos 1424/2008, 2162/2011, 3040/2011, todos da 2ª Câmara. 
5.	Ainda, segundo os documentos juntados, tais recursos foram utilizados em serviços de saúde do município (pagamento do Consórcio Intermunicipal de Saúde do Circuito das Águas – CONISCA) e em outras despesas cuja destinação não foi inicialmente esclarecida.
6.	Assim, foi promovida a audiência do então Prefeito de Águas de Lindoia, Antonio Nogueira, para que apresentasse razões de justificativa a respeito da irregularidade, além de realizada a oitiva da Prefeitura para que comprovasse a reposição ao hospital dos valores indevidamente utilizados e informasse as medidas de fiscalização do hospital. 
7.	Devidamente oficiado, o prefeito deixou transcorrer in albis o prazo dado para resposta (peças 36 e 37) . 
8.	A prefeitura, por sua vez, remeteu documentação e informações (peça 42) , esclarecendo que os valores não puderam ser repostos em 2017, pois não foram inseridos no orçamento de 2016 e que, devido à precária situação financeira do município, só puderam ser contemplados em 2018, devendo ser totalmente liquidados em 2019. 
9.	Quanto à fiscalização, a prefeitura esclareceu que, por meio da Portaria 11.643/2018, nomeou comissão especial para o acompanhamento contratual, assim como um profissional Médico Autorizador para avaliação das autorizações de internação hospitalar (AIHs) .
10.	Examinado novamente o feito, o auditor da então Secex-SP, juntamente com o corpo diretivo da unidade, propôs conhecer a representação e julgá-la procedente para aplicar multa ao ex-prefeito, com fulcro no art. 58, II, da Lei 8.443/1992, e dar ciência da deliberação ao representante, à Câmara Municipal e à Prefeitura Municipal da Estância de Águas de Lindoia. 
II
11.	Alinho-me à proposta da unidade instrutora, adotando os seus fundamentos como minhas razões de decidir.
12.	De fato, resta comprovado, por meio dos extratos constantes às peças 13 e 14, que o ex-prefeito, Antônio Nogueira, deixou de repassar recursos do Fundo Nacional de Saúde, nos anos de 2014 a 2016, ao Hospital Geral Dr. Francisco Tozzi, no valor histórico de R$ 957.564,75, ferindo o art. 167, VI, da Constituição Federal, bem como os arts. 8º, parágrafo único, da Lei Complementar 101/2000, 4º do Decreto nº 1.232, de 30/8/1994, arts. 2º e 6º da Portaria GM/MS 698/2006, arts. 6º, caput, §§ 1º e 2º, e 14, caput, da Portaria GM/MS 204/2007, e art. 2º da Portaria GM/MS 2.617/2013.
13.	De acordo com documentos juntados às peças 27 a 29, os valores desviados foram utilizados para pagamento de despesas de saúde do município, caracterizando desvio de objeto. 
14.	Ouvido em audiência, o ex-gestor não se manifestou, permanecendo incólume a irregularidade a ele imputada. Portanto, cabível a aplicação de multa ao agente por grave infração a normativos legais e regulamentares, com fulcro no art. 58, II, da Lei n. 8.443/1992.
15.	Oportuno destacar que o desvio de recursos para outras ações de saúde, além de infringir normas, frustra a programação das ações de saúde, prejudicando a utilização mais eficaz e eficiente dos recursos, que já são escassos. Por essa razão, também se justifica a reprimenda.
16.	Em relação aos ressarcimento dos recursos desviados, verifica-se que parte já foi devolvida ao hospital e o restante está previsto para ser liquidado neste ano. Portanto, em consonância com o entendimento da unidade instrutora, não vejo necessidade de realizar determinações a respeito.
	Ante o exposto, voto no sentido de que seja aprovado o acórdão que ora submeto à deliberação deste Colegiado.
TCU, Sala das Sessões Ministro Luciano Brandão Alves de Souza, em 21 de maio de 2019.
Ministro BRUNO DANTAS 
Relator